【裁判字號】    89,勞訴,44
【裁判日期】    900713
【裁判案由】    給付資遣費等
【裁判全文】
臺灣高雄地方法院民事判決  八十九年度勞訴字第四四號
    原      告  甲○○
    法定代理人  丁○○
    訴訟代理人  丙○○
                乙○○
右當事人間請求給付資遣費等事件，本院判決如左：
    主    文
確認兩造間之僱傭關係存在。
被告應自民國八十九年六月一日起至原告復職之日止，按月給付新台幣參萬伍仟元，
並自各月應給付薪資日之翌日起至各月清償日止，均按週年利率百分之五計算之利息
。
原告其餘之訴駁回。
訴訟費用由被告負擔。
本判決第二項於原告以新台幣肆拾貳萬元供擔保後得假執行。
原告其餘假執行之聲請駁回。
    事    實
甲、原告方面：
  一、聲明：求為判決
    (1)、確認兩造間之僱傭關係存在。
    (2)、被告應自民國八十九年六月一日起至原告退休離職之日止，按月給付新台幣
        （下同）六萬五千元，並自各月應給付薪資日之翌日起至各月清償日止，均
        按週年利率百分之五計算之利息。
    (3)、願供擔保請准為假執行之宣告。
  二、陳述：
    (1)、伊自中興大學畢業後歷任高雄硫酸錏公司、中台化工、中石化公司、華美運
        輸公司、優嘉實業公司等二十餘年，自基層工程師、課長、經理主管等職務
        ，嗣因個人生涯規劃，而自八十七年八月間起任職於被告公司擔任顧問師乙
        職，雙方約定每月底薪為四萬元，其餘則照勞動基準法所定項目另行給付。
        詎被告於伊任職近二年之時，乃竟於八十九年五月三十一日以伊「自到任後
        之各輔導案因履見客戶抱怨，近來更因嘉義各公家機關強烈反彈其之輔導，
        惟其於任內表現差強人意，但客戶之要求日漸提昇，該員已漸離滿足時代需
        要，且客戶抱怨日趨強烈，顯見其已無法勝任目前工作」為由，發函通知自
        同年五月二十四日起將伊資遣，並以匯款方式給付伊五月份薪資及資遣費、
        二十日預告工資、七日特休計十六萬六千三百十二元，惟伊於任職期間乃曾
        輔導訴外人高雄混凝土工業股份有限公司、康利混凝土工業股份有限公司、
        通運欣業股份有限公司及嘉義混凝土、環球水泥大湖廠、小港廠、高雄縣政
        府地政科、澎湖縣政府民政局、屏東縣民政局暨所屬戶政事務所、太固實業
        、政榮實業等客戶通過ＩＳＯ九○○二之認證活動，且均獲各公司、機關一
        致之推崇感謝而未聞有抱怨之情，詎被告乃以其自行杜撰之輔導品質問卷調
        查內容，偽指伊自到任後履見客戶抱怨，表現差強人意，顯已無法勝任目前
        工作為由而將伊資遣，其為規避退休金之給付，以不符勞動基準法所定之事
        由即以莫虛有之理由將伊資遣，其資遣行為顯因違反法令規定而屬無效，兩
        造間之僱傭關係自仍存在，而被告既係非法將伊資遣，且不准伊繼續上班工
        作，伊自亦無再行補服勞務之義務且仍得請求應得之報酬（非法資遣之前半
        年之平均薪資六萬五千元），為此乃依法提起本件訴訟，請求確認兩造間之
        僱傭關係存在，且被告應自八十九年六月一日起至伊退休離職之日止，按月
        給付六萬五千元，並自各月應給付薪資日之翌日起至各月清償日止，均按週
        年利率百分之五計算之利息。
    (2)、伊於輔導嘉義市西區區公所期間，自己掏腰包並花費很多時間想把該案件做
        得更好，伊業將範例、撰寫格式輸入電腦，並將磁片提供予該公所，事後又
        寄二十多份資料以供參考，因要讓每一作業人員點燃思考，故讓他們自行將
        職掌作業流程寫出來，嗣伊即可根據其作業流程個別輔導，惟該案可能係因
        溝通不良而致產生誤會，伊於該案並無被告所謂服務熱誠不足之情形，另被
        告再指伊所負責輔導之「源廣預拌」、「屏東戶政」、「嘉義環保局」等三
        輔導案客戶抱怨連連，惟此均未見被告舉證證明，其所為之指述均屬無稽，
        被告主張之資遣理由於法顯有未合而無足採。
  三、證據：提出調解不成立證明書、資遣證明函件、高雄混凝土工業股份有限公司
            感謝函、輔導品質問卷調查表、通運欣業股份有限公司感謝函、輔導實
            績證明書、專案進度月報表、顧問師薪資申報單、嘉義市東區區公所授
            課資料、撰寫文件清單、照片、嘉義市東區區公所ISO 9002預定進度計
            畫表、嘉義市西區區公所品質手冊、澎湖縣政府廠商證明書、屏東縣政
            府民政局戶政課證明、屏東縣政府授證典福邀請函、彰化銀行九如路分
            行綜合存款存摺明細、打卡單等件為證，並聲請訊問證人江伯萬、蕭月
            珍。
乙、被告方面：
  一、聲明：求為判決駁回原告之訴。
  二、陳述：原告於伊高雄分公司擔任顧問師期間，伊屢接獲其所負責輔導客戶之抱
            怨意見，使伊不太敢由其承接案件，近來更因其所輔導之嘉義市西區區
            公所強烈反彈，致公司可能因此而失去該案，伊乃以其無法勝任為由口
            頭告知原告將於八十九年五月二十四日予以資遣，並依法計算預告工資
            、資遣費後併同五月份薪資匯入原告帳戶之內，嗣因原告要求發予資遣
            證明，伊乃再於同年月三十一日發予資遣書面，而原告聲請調解時乃係
            主張資遣費計算內容不合理，且要求給付精神賠償，其於當時並未主張
            該資遣為違法，本件原告既經伊合法資遣，其請求確認兩造間之僱傭關
            係存在自屬無據，縱認兩造間之僱傭關係仍屬存在，惟原告於資遣後並
            未要求到班提供勞務，伊亦無給付薪資之義務。
  三、證據：提出總經理傳真函件、資遣證明函件、嘉義西區區公所傳真函件、昊翰
            企管輔導品質問卷調查、內部通訊錄、輔導廠品明細表、抱怨客戶名單
            等件為證。
丙、本院依職權調閱高雄市前鎮區調解委員會高市前區調字第一六六號勞資糾紛事件
    卷宗。
    理    由
一、按訴狀送達後，原告不得將原訴變更或追加他訴，但有不甚礙被告之防禦及訴訟
    之終結之情形者，不在此限，而被告於訴之變更或追加無異議，而為本案之言詞
    辯論者，視為同意變更或追加，民事訴訟法第二百五十五條第一項第七款、第二
    項定有明文。本件原告於起訴時原請求被告應重新核算資遣費用補足差額，並依
    約定補足底薪每月五千元差額及超時加班費等，嗣則變更請求為如其聲明所示，
    惟此之變更尚不甚礙被告之防禦及訴訟之終結，且被告於此之變更亦無異議而為
    本案之言詞辯論，揆諸上開規定，原告將原訴變更，尚為法之所許，合先敘明。
二、本件原告主張伊自上開時日起任職於被告公司擔任顧問師乙職，雙方約定每月底
    薪為四萬元，其餘則照勞動基準法所定項目另行給付，詎被告竟於八十九年五月
    二十四日以伊自到任後之各輔導案屢見客戶抱怨，近來更因嘉義各公家機關強烈
    反彈，顯見伊已無法勝任目前工作為由而將伊資遣，並以匯款方式給付伊資遣費
    、預告工資、七日特休計十六萬六千三百十二元，惟伊於任職期間輔導訴外人高
    雄混凝土工業股份有限公司等多家廠商、機關通過ＩＳＯ九○○二之認證，且均
    獲各客戶之一致推崇而未聞有抱怨之情，而被告所指伊不適任之嘉義市西區區公
    所輔導案，原係因溝通不良而產生之誤會，伊於該案並無所謂服務熱誠不足之情
    形，詎被告乃以其自行杜撰之輔導品質問卷調查即偽指伊自到任後屢見客戶抱怨
    ，顯已無法勝任目前工作為由而將伊資遣，其所持理由與勞動基準法之法定事由
    顯屬不符，該資遣行自因不合法令而屬無效，兩造間之僱傭關係自仍存在，而被
    告既係非法將伊資遣，且不准伊繼續上班工作，伊亦無再行補服勞務之義務且仍
    得請求應得之報酬，為此乃依法請求確認兩造間之僱傭關係存在，且被告應自八
    十九年六月一日起至伊退休離職之日止，按月給付平均工資六萬五千元，並自各
    月應給付薪資日之翌日起至各月清償日止，均按年息百分之五計算之利息等語，
    被告則以原告於擔任顧問師期間，公司屢接獲其所負責輔導客戶之抱怨意見，近
    因其所輔導之嘉義市西區區公所強烈反彈，致伊可能失去該案，伊乃以其無法勝
    任為由而以口頭告知將於八十九年五月二十四日予以資遣，伊並依法計算預告工
    資、資遣費後併同五月份薪資匯入原告所有帳戶之內，嗣伊並應原告要求而發予
    資遣書面證明，今伊既合法將原告予以資遣，其請求確認兩造間之僱傭關係存在
    自屬無據，如縱認兩造間之僱傭關係仍屬存在，惟原告於資遣後並未要求到班提
    供勞務，伊就此自無給付薪資之義務等語置辯。
三、按勞工對於所擔任之工作確不能勝任時，雇主得預告勞工終止勞動契約，勞動基
    準法第十一條第五款定有明文，而我國勞基法係基於鼓勵終身雇用制之思想而立
    法，此觀勞基法第五十七條關於勞工工作年資之規定自明，故雇主對於勞工關於
    工作知識及能力之提昇，應負有教育或改善之義務，勞工工作能力一時或輕微之
    不足，並不足以構成雇主資遣勞工之條件，故勞基法就勞工不能勝任工作時，應
    係指勞工之學識、能力、技術在客觀上不能勝任其工作時，雇主始得依該法第十
    一條第五款之規定終止勞動契約，其情節與同法第十二條所規定雇主得因可歸責
    於勞工之事由，不經預告終止勞動契約者不同（台灣高等法院八十年度勞上字第
    一號、八十四年勞上字第一八號判決意旨參照），且勞基法第十一條之前四款乃
    係「經濟性解僱」、「整理解僱」或「資遺」，而企業因歇業、轉讓、虧損等事
    由而須終止勞動契約時，為保護無辜勞工乃規定雇主須預告並支付資遣費，此諸
    事由均屬不可歸責於勞工之事由，是依同理作體系解釋時，該條第五款之不能勝
    任者，亦應係指不可歸責於勞工之事由而言，是此判斷基準自應不包括勞工主觀
    上不能勝任者自明。本件原告主張伊原任職於被告公司擔任顧問師乙職，詎被告
    竟於八十九年五月二十四日以伊之輔導案屢見客戶抱怨，近因嘉義各公家機關強
    烈反彈，顯見伊已無法勝任目前工作為由而將伊資遣，並以匯款方式給付資遣費
    、預告工資、七日特休之金額，嗣經伊要求始於同年月三十一日出具資遣函件予
    伊收執，伊則於同年六月十三日以被告無正當理由資遣違反勞基法規定而聲請調
    解，惟因被告拒絕而致調解不成立等情，業據原告提出提出調解不成立證明書、
    資遣證明函件、輔導品質問卷調查表、彰化銀行九如路分行綜合存款存摺明細等
    件為證，被告於此亦不爭執而堪信原告此部分主張為真實，惟被告則另以前揭情
    詞置辯。經查：
    (1)、本件原告經被告口頭告知因客戶抱怨而予資遣後，曾要求被告發予資遣之書
        面證明，且於聲請高雄市前鎮區調解委員會調解時，乃以被告未依勞基法規
        定給予超時加班費、短少薪資及重新核算資遣費為由而為聲請，其於調解不
        成立時，復以同上事由提起本訴乙節，此固為兩造所不爭執，並有聲請調解
        書、起訴狀等在卷可稽，惟原告於聲請調解或提起本訴時業均已表明被告係
        無正當理由資遣，且其資遣通知書內容與事實不符而有違反勞基法規定，是
        其遭資遣後之請求重新核算資遣費雖與其嗣後請求確認僱傭關係存在並按月
        發予薪資之訴求存有矛盾，惟從保護勞工或維護勞資關係合諧之立場，在法
        律機制上均應有審查資方意思表示合法與否之程序，且原告亦已表明被告資
        遣違法，自尚不得以原告遭資遣後僅請求重新核算資遣費即認原告已認同被
        告資遣之單方形成意思表示，嗣即指其依「禁反言」不得再行主張資遣理由
        不合法，或認其已合意終止勞動契約而不得再行確認僱傭關係是否存在，是
        原告主張被告資遣理由不符法律規定而屬無效，本院自仍應就被告之上開資
        遣行為是否合法予以實質審認，合先敘明。
    (2)、本件被告固以嘉義市西區區公所蕭月珍傳真質疑函件、具名「嘉義市西區區
        公所」之輔導品質問卷調查、未具名之輔導品質問卷調查及該公司總經理李
        友錚指示資遣之傳真函件，並以另有「源廣預拌」、「屏東戶政」、「嘉義
        環保局」等三家輔導客戶抱怨為由，而認原告有對於其所擔任之工作確不能
        勝任之事由，並以支給預告期間工資之方式終止兩造勞動契約，惟查，本件
        被告乃於八十八年九月一日始行發予原告內載「甲○○先生於八十七年八月
        迄今，任職於本公司期間，曾輔導高雄混凝土潮州廠、嘉義混凝土、環球水
        泥大湖廠、環球水泥小港廠、高雄縣政府地政科、康利混凝土、澎湖縣政府
        民政局、政榮實業、通運欣業、太固實業等十家廠商通過「ISO 9000」國際
        品保制度認證之實績」之輔導實績證明書，並獲高雄混凝土工業股份有限公
        司、康利混凝土工業股份有限公司、通運欣業股份有限公司、澎湖縣政府、
        屏東縣政府民政局戶政課等客戶發函感謝或證明由其輔導通過品質保證認證
        ，且甫於八十九年五月間因輔導屏東縣政府民政局暨其所屬三十三所戶政事
        務所均通過「ISO 9002」品保認證而獲屏東縣政府邀請參加授證典禮等情，
        此有高雄混凝土工業股份有限公司感謝函、輔導品質問卷調查表、通運欣業
        股份有限公司感謝函、輔導實績證明書、照片、澎湖縣政府廠商證明書、屏
        東縣政府民政局戶政課證明、屏東縣政府授證典福邀請函等件在卷可稽，而
        原告於輔導嘉義市西區區公所通過ＩＳＯ認證期間，固因其未教導公所人員
        如何提出程序書、未與被輔導者面談、未針對每一作業人員應做事項提出說
        明、未要求各科排定交件及輔導時間而經該公所人員提出異議，惟該公所業
        已做到制度規劃部分，且原告並已上過 ISO概論及程序書之製作等課程，而
        承辦人員蕭月珍亦未填寫輔導品質問卷調查交予被告乙節，此經證人蕭月珍
        到庭具結證述在卷，另原告就此輔導案業已提出品質手冊等資料予嘉義市西
        區區公所，亦有撰寫文件清單等件在卷可稽，是訴外人嘉義市西區區公所就
        原告之輔導雖確有異議抱怨，惟原告就該認證之準備程序及所需資料業均已
        準備完畢並已提出，且其亦曾輔導性質相近之澎湖縣政府、屏東縣政府民政
        局暨其所屬戶政事務所通過品質認證，其於客觀上應有能力完成該公所之認
        證輔導，且依證人蕭月珍傳真予被告乙○○副理之函件內所提疑問，亦僅針
        對尚未協助該所成立推動小組、顧問師未主動出擊，並請求協助訂定該所品
        質政策目標等項提出質疑，該案應僅係雙方溝通不良而產生之不信任，被告
        就此自亦應負有指導或協助溝通解決之義務，尚難就此即認原告對完成輔導
        認證之工作能力已有不足之情形，另被告對其所提另有「源廣預拌」、「屏
        東戶政」、「嘉義環保局」等三家客戶對原告之輔導提出抱怨之事實，迭經
        本院命其提出可得調查之證據惟迄未提出，所辯該等三家客戶迭經提出抱怨
        云云自無足採。是本件原告於遭資遣前雖有嘉義市西區區公所就其輔導提出
        抱怨，惟其於任職期間亦僅有此一輔導案存有爭議，依其歷來表現及輔導績
        效觀之，其完成認證輔導之能力，在客觀上應無不能勝任之情形存在，被告
        以其「自到任後之各輔導案因履見客戶抱怨，近來更因嘉義各公家機關強烈
        反彈其之輔導，惟其於任內表現差強人意，但客戶之要求日漸提昇，該員已
        漸離滿足時代需要，且客戶抱怨日趨強烈，顯見其已無法勝任目前工作」為
        由予以資遣，其理由應與現存之事實不符而無足採，被告主張原告有勞動基
        準法第十一條第五款所定「勞工對於所擔任之工作確不能勝任」之情事而以
        支給預告期間工資之方式終止兩造間之勞動契約，其終止於法顯有未合，兩
        造間之僱傭關係自仍存在，從而本件原告請求確認兩造間之僱傭關係存在，
        依法自屬有據，自應予以准許。
四、按僱用人受領勞務遲延者，受僱人無補服勞務之義務，仍得請求報酬，民法第四
    八十七條前段定有明文。本件被告以原告不能勝任其所擔任之工作終止兩造間之
    勞動契約係屬違法，兩造間之僱傭關係仍屬存在業如前述，則兩造自應依僱傭契
    約履行其權利義務，惟本件係被告非法之解雇而否認其與原告間之僱傭關係存在
    ，堪認被告有預示拒絕原告給付勞務之意思，被告既預示拒絕原告為勞務之給付
    ，亦不分派其應提供勞務之方式，則原告未為勞務之提供即非有可歸責於己之事
    由，原告於被告否認其間之僱傭關係，並拒絕其續行提供勞務而預示拒絕受領之
    意思後，其訴請本院確認兩造間之僱傭關係存在，並請求其給付報酬，此之起訴
    自已可視為隨時準備勞務給付之通知，參諸民法第二百三十四條、第二百三十五
    條、第四百八十七條前段之規定，被告就此自應負受領遲延責任，原告則無補服
    勞務之義務，且仍得請求報酬。經查，本件原告於被告公司任職期間，其應領薪
    資之結構乃為底薪（三萬五千元）、變動薪資申報、未附憑證差旅費、有附憑證
    差旅費等項，此有顧問師薪資申報單等件在卷可稽，而上開變動薪資申報之項目
    ，對照原告所提之五月份薪資與資遣費明細所載，此項應即係該明細所列之結案
    獎金部分，另未附憑證差旅費、有附憑證差旅費二項，對照原告所提之各月專案
    進度月報表所載，此即係原告出差至受輔導客戶處所所支出之交通費，是此結案
    獎金既係受輔導客戶依顧問師之輔導而通過 ISO品質認證後之獎勵，而差旅費乃
    係實際出差所支出之往返交通費實報實銷者，此二者自應係因不服勞務所減省之
    費用或因實際無輔導行為而無法取得之獎金，原告雖因被告受領遲延而無補服勞
    務之義務，且其就此仍得請求報酬，惟其就此須有現實勞務行為之上開二項給付
    自應予以扣除，另原告雖主張其於受僱時兩造業已言明底薪為四萬元，惟原告就
    此迄未舉證以實其說，所述底薪應為四萬元云云尚無足採，是本件原告於被告非
    法資遣以致其勞務受領遲延期間所應得請求之報酬，經扣除結案獎金、差旅費後
    ，其每月所應得之薪資即應為底薪三萬五千元；又本件原告請求者乃為確認被告
    之資遣為不合法，並回復兩造間之僱傭關係，則本院所得認定及判決效力所及之
    範圍自僅應至被告准原告復職之日止，至原告於復職後，兩造間之僱傭關係是否
    能得存續至原告退休之日止，繫於被告能否繼續經營，或須無其他勞動基準法所
    定雇主或勞工得終止勞動契約之事由發生等不確定之事實，原告請求被告應給付
    薪資超出復職日後至退休離職之日止之部分，自因此部分之聲明無法確定且有不
    能執行之虞而不能准許，從而，本件原告請求被告應自八十九年六月一日起至復
    職之日止，按月給付三萬五千元，並自各月應給付薪資日之翌日起至各月清償日
    止，均按週年利率百分之五計算之利息，依法洵屬有據，自應予以准許，其逾此
    範圍外之請求為無理由，自應予以駁回。
五、本件原告陳明願供擔保聲請假執行之宣告，經核並無不合，爰酌定相當之擔保金
    額准許之，至原告敗訴部分，其假執行之聲請即失所依附，自應予以駁回。
六、本件為判決基礎之法律關係已臻明確，兩造其餘之攻擊防禦方法核與判決結果不
    生影響，毋庸一一論列，併此敘明。
七、據上論結，本件原告之訴為一部有理由，一部無理由，合依民事訴訟法第七十九
    條但書、第三百九十條第二項，判決如主文。
中      華      民      國    九十      年      七      月    十三      日
                              臺灣高雄地方法院民事第五庭
                                  法      官  黃宏欽
右為正本係照原本作成。
如不服本判決，應於判決送達後廿日內，向本院提出上訴狀並表明上訴理由，如於本
判決宣示後送達前提起上訴者，應於判決送達後十日內補提上訴理由書（須附繕本）。
中      華      民      國    九十      年      七      月    十三      日
                                  法院書記官  張乃昇


司法院資訊處製作；財團法人民間司法改革基金會備份。
